---
title: "Estatística Multivariada - aula 0"
author: "Marcos Vital"
date: "10 de agosto de 2017"
output: html_document
---

### Aula preliminar da disciplina Estatística Multivariada, do PPG-DIBICT UFAL

Por [Marcos Vital](https://medium.com/@marcosvital), do [LEQ-UFAL](https://www.facebook.com/leq.ufal/)


Este documento é o primeiro de uma série de scripts que foram construídos ao longo da disciplina de Estatística Multivariada ministrada por mim no Programa de Pós-graduação em Diversidade Biológica e Conservação dos Trópicos da UFAL. Os scripts foram desenvolvidos durante as aulas e, posteriormente, editados para pequenas melhorias, correções e comentários. Apesar do objetivo central é servir como material de apoio para os estudantes que cursaram a disciplina, a ideia também era documentar as atividades práticas de tal forma que eles possam ser úteis para outras pessoas.

Como está é uma aula introdutória anterior ao conteúdo sobre Multivariada, considero-a como uma "aula 0". ;)

Este primeiro e pequeno script foi construído para revisarmos rapidamente alguns dos elementos básicos do R, uma vez que a turma era bastante heterogênea em termos de experiência prévia com a linguagem. O principal objetivo aqui foi rever a estrutura de um data-frame no R e criar alguns gráficos simples.

\ 

***

\ 

### Carregando e conferindo os dados

Aqui vamos carregar um conjunto de dados "nativo" do próprio R, usando a função `data`:

```{r}
data(iris)  #carrega o conjunto de dados iris
```

Você pode mostrar os dados no console do R toscamente, assim:
```{r}
iris        #mostra todo o objeto no console (ruim se o objeto for grande!)
```

Mas provavelmente vai ser melhor usar uma das funções a seguir:

```{r}
summary(iris)   #resume o objeto
str(iris)       #Mostra a estrutura do objeto (alternativa ao summary)
```

\ 

***

\ 

### Entendendo um data-frame no R

Os dados que usamos no R (como os do exemplo acima), são tipicamente armazenados em um objeto da categoria `data.frame`. Aprender como este tipo de objeto funciona é fundamental para se usar bem o R.

**O uso do $ para acessar uma coluna qualquer:**

```{r}
#Essa é fácil:
iris$Sepal.Width  #mostra apenas a coluna indicada
```

**Usando colchetes para se acessar linhas ou colunas:**

A forma geral é fácil de entender: `objeto[linhas, colunas]`. O melhor é aprender com exemplos, olhe aqui:

```{r}
iris [ , 2]                    #mostra apenas a coluna 2
iris [4, ]                     #mostra apenas a linha 4
iris[1:10, ]                   #mostra linhas 1 a 10
iris[ , 3:4]                   #mostra colunas 3 a 4
iris [2:6, 1]                  #linhas de 2 a 6 da coluna 1
iris [ ,c(2, 4)]               #colunas 2 e 4 (usando concatenar)
iris[c(1:10, 15:20), c(1, 5)]  #linhas 1 a 10 e 15 a 20, colunas 1 e 5
```

\ 

***

\ 

### Um pouquinho de gráficos

Vamos explorar rapidamente alguns elementos dos gráficos básicos do R. Lá vai:

```{r}
plot(iris$Petal.Length, iris$Petal.Width, las=1, pch=16,
xlab="Comprimento das pétalas", ylab="Largura das pétalas")

#se quiser ver todas as possibilidades, chame ?par

#las define a orientação dos números dos eixos x e y

#pch define o tipo de símbolo, veja ?pch para mais detalhes

#xlab e ylab dão nomes aos eixos

```

Agora vamos elaborar mais um pouco, adicionando cores e legenda:

```{r}
levels(iris$Species)  #Para conferir a ordem das espécies
cores<-c("red4", "green4", "blue4")  #Atribuindo uma cor para cada espécie

plot(iris$Petal.Length, iris$Petal.Width, las=1, pch=16,
xlab="Comprimento das pétalas", ylab="Largura das pétalas",
col=cores[iris$Species])

especies<-levels(iris$Species)
legend("topleft", legend=especies, col=cores, pch=16, text.font=3)

#"topleft" foi a posição (canto superior esquerdo)

#legend etabeleceu o que foi escrito

#tex.font mudou o tipo de fonte (2 para negrito, 3 para itálico, 4 os dois)

```

E pronto! Avisei que seria um script curto. :D


Um abração, e até o próximo script!


[Prof Marcos](https://medium.com/@marcosvital)

\ 

***

Este documento faz parte do material que disponibilizo no meu blog, o ["Cantinho do R"](http://cantinhodor.wordpress.com/), e foi  foi criado utilizando o software R, o programa RStudio e a linguagem Markdown. Para saber mais sobre eles, acesse:

<http://www.r-project.org/>

<http://www.rstudio.com>

<http://rmarkdown.rstudio.com/>


\ 

**Quer comentar ou perguntar? Faça isso no blog, [aqui](https://cantinhodor.wordpress.com/arquivo/)**

\ 

***